最高法院民事判決　　　　　　　　　　　　　　　八十七年度台上字第二○九三號
　　上　訴　人　黃洪秀琴
　　被 上訴 人　葉 步 煌
　　　　　　　　品冠紙業股份有限公司
　　右　一　人
　　法定代理人　鍾 弘 治
　　被 上訴 人　龍門貨運有限公司
　　法定代理人　呂 勝 龍
右當事人間請求損害賠償事件，上訴人對於中華民國八十六年九月九日台灣高等法院
判決（八十五年度訴字第三五三號），提起一部上訴，本院判決如左：
    主  文
原判決關於駁回上訴人請求被上訴人葉步煌、龍門貨運有限公司連帶給付新台幣二十
七萬三千三百五十元本息及該訴訟費用部分廢棄，發回台灣高等法院。
其他上訴駁回。
上訴訴訟費用，關於駁回其他上訴部分，由上訴人負擔。
    理  由
本件上訴人主張：被上訴人葉步煌係品冠紙業股份有限公司（下稱品冠公司）及龍門
貨運有限公司（下稱龍門公司）司機，於民國八十四年三月十六日六時五十分許，駕
駛車牌ＧＸ－Ａ六七號營業大貨車，沿桃園縣八德市○○路○段由大溪往桃園方向行
駛，途經該路段一四○○號前，本應在外側快車道上行駛，且應注意車前狀況，做隨
時煞車之準備，而依當時情形，並非不能注意，竟疏未注意貿然前行，且違規沿內側
快車道行駛，致與伊之長子黃俊雄所駕駛沿該路由桃園往大溪方向行駛，不知原因停
在上址路中雙黃線上之車牌ＫＹ－八五四五號自用小客車相撞，致黃俊雄頭部外傷、
腦挫傷，送醫不治死亡等情。爰依侵權行為及僱用人責任之法律關係，求為命上訴人
連帶給付伊殯葬費、扶養費、慰撫金共計新台幣（下同）五百零五萬九千六百五十元
並加計法定遲延利息之判決（原審判命被上訴人葉步煌、龍門公司連帶給付上訴人一
百四十五萬二千八百四十五元本息，駁回被上訴人其餘之請求。上訴人就其敗訴部分
中關於請求被上訴人連帶給付五十萬元本息即殯葬費三十九萬二千六百五十元、扶養
費十萬零七千三百五十元部分提起上訴，其餘敗訴部分，未據聲明不服。又被上訴人
葉步煌、龍門公司對原判決敗訴部分亦未聲明不服，均已告確定）。
被上訴人葉步煌則以：死者黃俊雄突然超越雙黃線向伊所駕駛大貨車前撞過來，伊緊
急煞車之同時已被撞上，無法閃避，肇事原因全可歸責於黃俊雄，伊並無過失。品冠
公司則以：伊生產之紙箱，自八十三年七月六日起至八十四年七月六日間，均係交由
龍銘貨運有限公司承攬運送。由於車輛調度作業因素，偶而會由同一負責人呂勝龍所
經營之龍門公司承運，伊公司與葉步煌並無僱傭關係，不須負責。龍門公司則以：伊
與葉步煌間僅係靠行，並無信賴監督關係，自非僱傭各等語，資為抗辯。
原審依審理之結果，以：上訴人主張之事實，業據其提出刑事判決書、交通事故調查
報告表、證人筆錄及證人所繪之目擊經過圖、肇事地點路況照片、撞擊後車損照片等
為證。被上訴人葉步煌因該肇事行為，業經原法院刑庭以業務過失致死罪，判處有期
徒刑八月，有原法院八十五年度交上訴字第一六二號刑事判決附卷可稽。按汽車在雙
向四車道行駛時，大型汽車除超越同一車道之前車或準備左轉彎外，均不得在內側車
道行駛，又汽車行駛時，駕駛人應注意車前狀況，並隨時採取必要之安全措施，道路
交通安全規則第九十八條第一項第一款、第九十四條第三項分別定有明文。被上訴人
葉步煌為職業駕駛，自應注意上述道路交通安全規定，以維行車安全，且依當時並非
為超越同一車道之前車或準備左轉彎及路面雖溼潤，惟無缺陷、無障礙物、視距良好
等情形，並無不能注意之情事，乃竟疏未注意，違規在內側快車道上行駛，且未注意
車前有車頭朝大溪方向之被害人所駕前揭自用小客車停在上址路中雙黃線上之狀況，
仍貿然前行，致閃避不及，而肇致本件車禍，且據目擊證人戴文和於原審與檢察官偵
查中及刑事庭審理中結證屬實，被上訴人葉步煌自應負過失之責。雖被害人黃俊雄亦
疏未注意，駕駛自用小客車違規停在路中雙黃線上，與有過失，然被上訴人葉步煌尚
難因此而解免其過失責任。又其過失行為與被害人死亡間，有相當因果關係，被上訴
人葉步煌辯稱其無過失云云，自非可採。又被上訴人龍門公司為被上訴人葉步煌之僱
用人，業據上訴人提出噴有「龍門貨運公司」之肇事車輛照片為證，且為被上訴人葉
步煌及龍門公司所不爭執。並經原審向國稅局竹東稽徵所函調葉步煌報稅時之扣繳憑
單，葉步煌八十四年度確向龍門公司領取薪資所得二十四萬元，有扣繳憑單附卷可稽
。足見龍門公司於本件肇事時之八十四年間，確係葉步煌之僱用人，龍門公司辯稱僅
係靠行關係云云，委無可採。再上訴人雖主張品冠公司亦為葉步煌之僱用人云云。惟
查品冠公司所生產之紙箱，長期均由外包車輛承攬運送，自八十三年七月六日起至八
十四年七月六日止整整一年期間，係由龍銘貨運公司（負責人同為本件被上訴人龍門
公司負責人呂勝龍）承攬，本件車禍肇事時之八十四年三月份，龍銘貨運公司即向品
冠公司領取七十二萬餘元之承攬報酬（運費），業據品冠公司提出外包車輛運輸合約
書、統一發票八張、支票簽收回執聯二張在卷可證。再參以原審向稅捐機關函查之扣
繳憑單，葉步煌僅有龍門公司之薪資扣繳，而無品冠公司之任何扣繳憑單，品冠公司
辯稱係因與龍銘公司之運輸合約，車輛調度之關係，方由葉步煌載運貨物，並非伊所
僱用等語，應可採信。品冠公司既非葉步煌之僱用人，則上訴人請求品冠公司與被上
訴人葉步煌及龍門公司連帶賠償，尚屬無據。至上訴人請求被上訴人葉步煌及其僱用
人龍門公司連帶賠償之金額，經審核說明如下：(一)、殯葬費部分：上訴人因被害人黃
俊雄死亡，支出殯葬費共計八十五萬九千六百五十元，業據其提出收據九張為證。被
上訴人對收據之真正並不爭執，堪信為真實。其中如原判決附表一所示之費用共計十
四萬六千元，經核均屬正當、必要之支出，應予准許。惟如原判決附表二所示之費用
，顯屬過高，經參照台北市葬儀商業同業公會公訂土葬價目表之標準予以酌減（其中
最主要係墓地使用費及材料、工資，上訴人請求以十二坪計算，參照富德公墓以四坪
計算），調整後應予核准之金額共計二十七萬八千元。是以上訴人請求之殯葬費共計
四十二萬四千元之範圍內，核屬正當，應予准許。超過部分，即如原判決附表三所示
之費用，如毛巾、白布等，均屬喪家回贈與祭者奠儀之禮儀，並非喪葬費用，應予刪
除，此部分連同酌減刪除部分合計四十三萬五千六百五十元，不應准許（詳如原判決
附表一、二、三所示）。(二)、扶養費部分：被害人死亡時，上訴人為五十歲（民國三
十三年十月九日出生），依內政部於八十三年所公布之臺灣地區簡易生命表所載，上
訴人尚有三○‧一○年平均餘命。上訴人有二子一女，被害人黃俊雄係上訴人之長子
，已成年，應負擔三分之一扶養義務。按八十四年度之扶養親屬寬減額每人每年為六
萬三千元計算，依霍夫曼係數扣除中間利息計算結果，共計為三十九萬二千零五十六
元。是上訴人於此範圍內之請求，為有理由，應予准許。超過此部分之請求，尚非正
當，應予駁回。(三)、慰撫金部分：查上訴人因被害人死亡，其精神上之痛苦，難以言
諭，且被害人為警察，勤奮上進，前程似錦，又身為長子，事母至孝，對上訴人之打
擊可謂甚大，其請求被上訴人賠償慰撫金，並無不合。經斟酌兩造之身分、地位、經
濟狀況、上訴人所受精神痛苦之情，認其請求之一百萬元慰撫金，尚稱適當，應予准
許。綜上所述，上訴人所得請求之金額，計殯葬費四十二萬四千元、扶養費三十九萬
二千零五十六元、慰撫金一百萬元，合計一百八十一萬六千零五十六元。查本件車禍
之發生，主因固係由於被上訴人葉步煌在內側車道上行駛，且疏未注意車前狀況所致
，然被害人疏未注意駕駛ＫＹ－八四五四號自用小客車違規停在路中雙黃線上，亦與
有過失。經斟酌雙方肇事原因，認被上訴人葉步煌與被害人過失責任比例以八比二為
適當，是以上訴人請求被上訴人葉步煌、龍門公司賠償損害之金額應予以減少二成，
即為一百四十五萬二千八百四十五元。爰為命被上訴人葉步煌、龍門公司連帶給付上
訴人一百四十五萬二千八百四十五元及自起訴狀繕本送達之翌日（即八十五年九月一
日）起之法定遲延利息，而駁回上訴人其餘請求之判決。
惟查原審將上訴人請求之墓地使用面積十二坪，比照富德公墓減為四坪計算使用費，
固無不合。然墓園材料及工資並非均按墓地使用面積大小計算，原審將上訴人請求墓
園材料及工資費用二十萬四千元，亦按墓地使用減為四坪之比例，減為六萬八千元，
尚有未合。又民間俗稱「土公」者，係於大殮時，協助家屬將遺體妥善放置於棺木內
，及下葬時至墓地處理棺木下葬事宜。上訴人所支出「土公」雜費三萬元，依民間習
俗，似為殯葬所必要費用，原審未予准許，亦非允洽。又八十四年度扶養親屬寬減額
每人係六萬八千元，且年滿七十歲受扶養之直系尊親屬每人每年之免稅額為十萬三千
元。原審竟謂依八十四年度扶養親屬寬減額為每年六萬三千元，作為上訴人請求扶養
費之計算標準，亦有可議。上訴人指摘原判決關於駁回其請求被上訴人葉步煌、龍門
公司連帶給付二十七萬三千三百五十元本息部分（其中殯葬費十六萬六千元，扶養費
十萬零七千三百五十元）為不當，求予廢棄，非無理由。上訴人其餘上訴部分（即請
求被上訴人葉步煌及龍門公司應再連帶給付二十二萬六千六百五十元本息，及被上訴
人品冠公司應與葉步煌及龍門公司連帶給付五十萬元本息），原審為其該部分敗訴之
判決，核無不合。此部分上訴論旨，徒就原審取捨證據、認定事實之職權行使，指摘
該部分原判決為不當，求予廢棄，非有理由。
據上論結，本件上訴一部為有理由，一部為無理由。依民事訴訟法第四百七十七條第
一項、第四百七十八條第一項、第四百八十一條、第四百四十九條第一項、第七十八
條，判決如主文。
中      華      民      國    八十七    年      九      月      四      日
                              最高法院民事第二庭
                                  審判長法官  曾  桂  香
                                        法官  劉  延  村
                                        法官  徐  璧  湖
                                        法官  劉  福  聲
                                        法官  黃  秀  得
      右正本證明與原本無異
                                              書  記  官
中      華      民      國    八十七    年      九      月     十五     日
